臺灣桃園地方法院刑事判決　　　　　　　　　　　　 九十二年度訴字第八九八號
　　公　訴　人　臺灣桃園地方法院檢察署檢察官
　　被　　　告　丁○○
右列被告因偽造文書案件，經檢察官提起公訴（九十一年度偵字第一六六一一號），
本院判決如左：
    主  文
丁○○行使偽造私文書，足以生損害於公眾及他人，處有期徒刑參月，如易科罰金，
以參佰元折算壹日。扣案第二００五０八號合約書壹份沒收。
    事  實
一、丁○○係英立德機械工程有限公司（下簡稱英立德公司）之負責人，英立德公司
    於民國八十九年四月十二日、四月二十五日，分別以總價新台幣（下同）二百三
    十四萬一千一百元、一百九十四萬七千九百元之價格，出售保溫爐予泰鑫金屬股
    份有限公司（下簡稱泰鑫公司），並依序與泰鑫公司簽訂英立德公司內部編號第
    一００八號、第一０一二號合約書存證；然其後泰鑫公司因故拒絕支付尾款共五
    十四萬四千一百八十五元，丁○○在屢次催討無著後，遂決意向法院訴請泰鑫公
    司給付上開款項。詎丁○○在準備前開訴訟資料時，發覺第一００八號合約書遺
    失無處尋覓，其為防訴訟時空口無憑，竟基於行使偽造私文書之犯意，於九十一
    年三月間某日，在桃園縣平鎮市東勢里二鄰二十號即英立德公司之營業處內，憑
    其記憶及留存之發票單據、保溫爐定價等殘餘資料，利用其不知情之妻子甲○○
    ，根據丁○○口述，在電腦上繕打第二００五０八號合約書，其上記載略謂：泰
    鑫公司於八十九年五月十二日，以總價二百五十五萬元代價，向英立德公司購買
    四具保溫爐等語後，由丁○○自行在該二００五０八號合約書上簽約人欄處，偽
    簽泰鑫公司負責人戊○○之「涂」字署名，表示戊○○本人簽名確認之意。完成
    後，丁○○即持該一０一二號合約書、發票、簽收單等文件，並以前開偽造之二
    ００五０八號合約書混充遺失之第一００八號合約書，在英立德公司上址營業處
    內，將前開文件交給不知情之捷泰法律事務所職員丙○○，轉交予不知情之該所
    助理乙○○代為撰寫訴狀。乙○○即依據上開資料，於九十一年三月間某日，在
    桃園縣桃園市縣○路三三二之六號七樓Ｃ室捷泰法律事務所內，為丁○○撰狀訴
    請泰鑫公司給付前開未付清之尾款五十四萬四千一百八十五元，並將上開文件附
    於起訴狀後做為證物，再於九十一年三月八日持向本院收發室投遞起訴，予以行
    使，經本院民事庭分案為九十一年度訴字第四二三號民事事件審理中，尚未判決
    ，而足生損害於戊○○、本院審理相關事件之正確性。
二、案經戊○○訴請臺灣桃園地方法院檢察署檢察官偵查起訴。
    理  由
一、訊據被告丁○○固不否認於上開時間、地點擔任英立德公司之負責人，英立德公
    司因二次出售保溫爐予泰鑫公司，分別訂立第一００八號、第一０一二號合約書
    存證，而迄今尚有尾款五十四萬四千一百八十五元未收。惟被告向泰鑫公司追償
    結果，泰鑫公司拒絕給付，被告遂持第一０一二號、第二００五０八號合約書及
    相關發票文件，委請捷泰法律事務所之助理乙○○代為撰狀，並將第二００五０
    八號合約書作為起訴狀附件，向本院訴請泰鑫公司給付前開尾款，嗣經本院分案
    為九十一年度訴字第四二三號民事事件審理等事實，惟否認有何行使偽造私文書
    犯行。辯稱：「第二００五０八號合約書上的『涂』字是戊○○自己簽的，這一
    份合約書是我和戊○○在簽約過程中寫的草約，因為戊○○一直殺價的關係，簽
    好後，我拿回去給法律顧問看，他們說沒有蓋泰鑫公司的大小章，所以我拿回去
    給戊○○補蓋章，但戊○○拒絕，我就再回公司重新打一份合約書給戊○○簽名
    蓋章，就是第一００八號合約書。後來我拿第一００八號合約書向戊○○請款，
    把第一００八號合約書留在他那裡，所以我沒有第一００八號合約書。之後戊○○不願給錢，我請律師寫狀告他，因為沒有第一００八號合約書，所以我就拿第
    二００五０八號合約書給律師做參考，我有告訴事務所的人第二００五０八號合
    約書只是參考用的草約，不是契約原件，是律師弄錯了，才把第二００五０八號
    合約書提出做為證物」云云（本院九十二年七月十五日、十月二十四日、九十三
    年五月十九日筆錄），並提出第二００五０八號合約書原本、結算明細為證。經
    查：
（一）被告於上開時間、地點，擔任英立德公司之負責人，英立德公司於八十九年四
      月十二日、四月二十五日，分別以總價二百三十四萬一千一百元、一百九十四
      萬七千九百元之價格，出售保溫爐予泰鑫公司，並依序與泰鑫公司簽訂英立德
      公司內部編號第一００八號、第一０一二號合約書存證，然其後泰鑫公司拒絕
      支付英立德公司尾款五十四萬四千一百八十五元，被告遂持第一０一二號、第
      二００五０八號合約書及相關之發票、簽收單等文件，交予捷泰法律事務所之
      職員丙○○，轉交該事務所助理乙○○代為撰狀，訴請泰鑫公司給付前開未付
      清之尾款，並將該二００五０八號合約書附於起訴狀後做為證物，於九十一年
      三月八日持向本院收發室投遞起訴，予以行使，經本院民事庭分案為九十一年
      度訴字第四二三號民事事件審理中，纏訟迄今尚未判決。上開事實，業經被告
      自承屬實，復經本院調取本院民事庭九十一年度訴字第四二三號案卷核閱無誤
      ，並有戊○○提出之第一００八號合約書、被告提出之第一０一二號合約書、
      第二００五０八號合約書、民事起訴狀等件附卷可稽。
（二）證人戊○○到庭陳稱：二００五０八號合約書上簽約人欄內「涂」字署押不是
      伊簽的等語（本院九十二年七月十五日筆錄），而本院命被告提出二００五０
      八號合約書原本，另向第一商業銀行調取戊○○在該行開戶留存之印鑑卡，一
      併送請法務部調查局鑑定結果，雖因送鑑合約書上僅有一手寫「涂」字，字跡
      過少且筆畫簡單，不易歸納書寫特徵，故無法鑑定是否為戊○○本人書寫，有
      該局九十三年六月二十九日調科貳字第０九三００二三一六七０號函附於本院
      卷可考，惟本院命戊○○當庭書寫其姓名二十遍（本院九十二年十月二十四日
      筆錄），連同其在上開訊問筆錄上之簽名，與前開合約書上簽寫之「涂」字以
      肉眼相互核對結果，戊○○書寫之「涂」字左半邊三點水均由左下起筆斜向右
      上，平行走筆三橫形似「三」字，而右半邊「余」字則書寫成「人」字形，此
      與二００五０八號合約書上之「涂」字左半邊寫成「」字形，及右半邊以「
      入」字形起筆二點特徵，有明顯差異，佐以被告無法合理交代該二００五０八
      號合約書之來源，詳如後項理由（三）所述，足認戊○○所述屬實，該合約書
      上之「涂」字確係他人偽造無疑。再者，依第一００八號合約書所載，英立德
      公司與泰鑫公司交易日期為八十九年四月十二日，經打九折後總價二百三十四
      萬一千一百元；而二００五０八號合約書則記載雙方交易日期為八十九年五月
      十二日，在打九點八折後總價為二百五十五萬元，兩份合約書無論交易日期、
      金額均有相當差異，已難認有混淆之虞。證人乙○○又到庭證稱：「我在捷泰
      事務所擔任法務助理，二００五０八號合約書我有看過，是丁○○交給丙○○
      ，要打民事官司用的，他說是作為請求貨款之證據‧‧‧」等語（本院九十三
      年八月十八日筆錄），參以被告在偵查中自承：「二００五０八號合約書是在
      正本交付後，叫公司小姐再打字一份，拿去給戊○○簽名，當時戊○○不在」
      等語（他字卷第二十一頁），及證人甲○○到庭證稱：「二００五０八號合約
      書應該是我打的，是我先生（即被告）拿一張他已經寫好的草稿叫我打的，一
      ００八號合約書也是我打的，至於買賣的內容我不清楚，這二份合約書打的時
      間我都不記得了」等語（本院九十三年七月二十八日筆錄），足見被告係因無
      法尋得一００八號合約書，而異想天開，自行偽造二００五０八號合約書，妄
      圖魚目混珠甚明。
（三）被告雖以上開情詞置辯，惟不僅與上開事證不符，且二００五０八號合約書之
      簽約日期係在八十九年五月十二日，一００八號合約書則係在八十九年四月十
      二日，無論就日期或編號順序而言，二００五０八號合約書均應在一００八號
      合約書之後寫就，此亦與被告所辯：因二００五０八號合約書欠缺泰鑫公司之
      大小章，故再製作第一００八號合約書請戊○○補蓋章云云，有明顯謬誤。再
      由被告辯稱：一００八號合約書因為提交戊○○請款，因此未能留存云云以觀
      ，按出賣人向買受人請款，依一般商業習慣，僅需發票或簽收單即為已足，並
      無須提出契約書為憑，此係一般之經驗法則，被告此部分所辯，亦與常情不符
      ；甚且，合約書性質上本即屬買賣雙方分別留存，以作見證之物，被告長年經
      營英立德公司，從事相關之買賣行為不知凡幾，以其經驗背景，豈能輕率將合
      約書交予戊○○，而不加取回或留存副本？被告又辯稱略謂：伊有提供乙○○
      一份結算明細，並告知乙○○二００五０八號合約僅屬草約，應以該結算明細
      為準云云，並提出結算明細一份為證（本院九十三年八月十八日筆錄），然該
      結算明細明載合約（一）交易金額為二百三十四萬一千一百元，與二００五０
      八號合約書上記載之保溫爐售價為二百五十五萬元不同，反與真正之一００八
      號合約書交易金額所載毫釐不差，而證人即捷泰法律事務所職員丙○○、乙○○均到庭否認被告有告知其等二００五０八號合約書僅供撰狀參考，並非證物
      等語，證人乙○○更直稱：「有問過他（結算明細的金額為何和合約書上記載
      的不同），是被告說訂約後有變更價格，所以價格與二００五０八號合約書所
      載金額不同‧‧‧」等語（本院九十三年五月十九日、八月十八日筆錄）。衡
      情，丙○○、乙○○均僅為被告之法律顧問人員，其二人應無甘冒違法風險，
      為被告向法院提出不實證物之必要，且若被告果然已向渠等表明二００五０八
      號合約書並非契約書原件，則乙○○更無理由提出該合約書為證，是乙○○二
      人所述當較被告可信，而益徵被告所辯為卸責之詞，並無可採。更甚者，被告
      在本院審理時猶一度翻稱：一００八號合約書應係在二００五０八號合約書之
      後寫就云云（本院九十三年五月十九日筆錄），姑不論此與其先前所辯顯然矛
      盾，即與合約書上記載之日期及案號順序，亦有衝突。至於證人乙○○陳稱：
      丁○○在民事庭開庭後，有回來向伊說過二００五０八號合約書並非證物等語
      ，被告之妻甲○○到庭證稱：二００五０八號、一００八號二份合約書伊都沒
      有印象了等語，均難作為有利於被告之認定，無須贅言。綜上，被告所辯與常
      情諸多不合，又無其他事證相輔，明顯為卸責之詞，不足採取。
（四）二００五０八號合約書簽約人欄處之「涂」字並非戊○○所簽，已如前述，則
      被告為使用該偽造之合約書，供作自己訴訟使用，顯然上開合約書上簽約人欄
      處之「涂」字署押應為被告所簽，亦可認定。
（五）被告雖確有出售保溫爐予戊○○之交易事實，然二００五０八號合約書上記載
      之交易日期、金額均與雙方之原先約定不同，被告憑該合約書向法院主張本件
      交易之事實，客觀上當有令法院誤解原先交易內容之虞。是故，被告所為，已
      足生損害於戊○○及本院審理相關案件之正確性，應無疑問。
（六）綜上所述，本件事證已臻明確，被告所辯無非卸責之詞，不足採信，其犯行已
      堪認定，應依法論科。
二、按「在紙上或或物品上之文字、符號、圖畫、照相、依習慣或特約，足以為表示
    其用意之證明者，以文書論」，刑法第二百二十條第一項訂有明文，查二００五
    ０八號合約書係記載英立德公司與泰鑫公司間之買賣內容，而泰鑫公司之負責人
    則為戊○○，故被告在上開契約書簽約人欄處偽簽「涂」字署押，按諸習慣，顯
    係作為戊○○本人確認上開交易之證明，依上說明，應以文書論。核被告丁○○
    所為，係犯刑法第二百十六條、第二百十條之行使偽造私文書罪。其偽造「涂」
    字署押為偽造私文書之部分行為，偽造私文書之低度行為為行使之高度行為所吸
    收，均不另論罪。至被告雖在民事訴訟中使用該偽造之二００五０八號合約書作
    為證據，然其並非在刑事案件中使用該偽造證據，核與刑法第一百六十五條規定
    之構成要件不符，尚不構成該條之罪，併予敘明。被告利用不知情之甲○○為其
    繕打二００五０八號合約書，復利用不知情之乙○○代為撰狀狀起訴，均係間接
    正犯。爰審酌被告與戊○○之間確有買賣保溫爐之部分尾款尚未付清，且被告在
    訴訟中所主張之金額，亦與前開戊○○未給付之尾款數額一致，而戊○○已在本
    件民事訴訟中提出真正之一００八號合約書為證，斟酌被告在民事訴訟中提出該
    合約書之目的，僅在證明其與戊○○之間確有買賣契約存在，此爭點則為戊○○
    所不否認，換言之，被告提出該偽造合約書所造成之實際損害，並不甚大，此經
    本院調取本院民事庭九十一年度訴字第四二三號案卷核閱無誤。被告犯罪之動機
    、手段，及其雖無前科，有臺灣高等法院被告全國前案紀錄表一份附卷可稽，然
    其犯後不僅未坦承犯行，反多次飾詞妄圖卸責，犯後態度不佳等一切情狀，量處
    如主文所示之刑，並諭知易科罰金之折算標準，以示懲儆。已扣案由被告提出之
    二００五０八號合約書一份應係被告所有，且屬供其犯罪所用之物，依刑法第三
    十八條第一項第二款規定沒收；至該份合約書上當事人欄處偽造之「涂」字署押
    已隨合約書一併沒收在內，故不另諭知沒收，附此敘明。
據上論斷，應依刑事訴訟法第二百九十九條第一項，刑法第二百十六條、第二百十條
、第二百二十條、第四十一條第一項前段、第三十八條第一項第二款，罰金罰鍰提高
標準條例第二條，判決如主文。
本案經檢察官林秀敏到庭執行職務。
中        華        民        國    九十三    年    九    月    八      日
                                  臺灣桃園地方法院刑事第八庭
                                      審判長法  官    林恆吉
                                            法  官    劉秀君
                                            法  官    陳彥宏
右正本證明與原本無異
如不服本判決書應於送達後十日內向本院提出上訴狀
                                            書記官　　翁其良
中        華        民        國    九十三    年    九    月    八      日
論罪法條：刑法第二百十六條、第二百十條、第二百二十條
中華民國刑法第二百一十條
(偽造變造私文書罪)
偽造、變造私文書，足以生損害於公眾或他人者，處五年以下有期徒刑。
中華民國刑法第二百一十六條
(行使偽造變造或登載不實之文書罪)
行使第二百十條至第二百十五條之文書者，依偽造、變造文書或登載不實
事項或使登載不實事項之規定處斷。
中華民國刑法第二百二十條
在紙上或物品上之文字、符號、圖畫、照像，依習慣或特約，足以為表示
其用意之證明者，關於本章及本章以外各罪，以文書論。
錄音、錄影或電磁紀錄，藉機器或電腦之處理所顯示之聲音、影像或符號
，足以為表示其用意之證明者，亦同。
稱電磁紀錄，指以電子、磁性或其他無法以人之知覺直接認識之方式所製
成之紀錄，而供電腦處理之用者。
